臺灣高等法院刑事裁定
111年度毒抗字第21號
抗  告  人
即  被  告  賴湘榮




上列抗告人即被告因聲請施以強制戒治案件，不服臺灣新竹地方
法院中華民國110年12月7日所為之裁定（110年度毒聲字第736號
），提起抗告，本院裁定如下：
    主  文
抗告駁回。                                             
    理  由
一、原裁定意旨略以：抗告人即被告甲○○（下稱抗告人），前因
    施用第二級毒品案件，經原審以110年度毒聲更一字第10號
    裁定送法務部○○○○○○○○附設勒戒處所執行觀察、勒戒後，認
    有繼續施用毒品傾向，有該所於民國110年11月26日以苗所
    衛字第11000027660號函及所附法務部○○○○○○○○附設勒戒處
    所有無繼續施用毒品傾向證明書、有無繼續施用毒品傾向評
    估標準紀錄表各1份附卷可稽，是聲請人之上開聲請於法並
    無不合，爰依毒品危害防制條例第20條第2項後段，裁定被
    告令入戒治處所強制戒治，其期間為6個月以上，至無繼續
    強制戒治之必要為止，但最長不得逾1年等語。
二、抗告意旨略以：法務部已於110年3月26日修改強制戒治評分
    標準，參酌目前實務上其他案件，若修正後評估分數未達60
    分者，立即通知釋放或接續執行，請撤銷原裁定，依照修正
    後評估標準重新作有利於抗告人之裁定。且有無繼續施用毒
    品傾向評估標準紀錄表及有無繼續施用毒品傾向評估標準說
    明手冊，係法務部針對多數不特定人民就有繼續施用毒品傾
    向評估事項所為，對外發生法律效果之具有法規性質之命令
    ，中央法規標準法第3條規定參考整體評估，抗告人是有保
    安處分執行法第28條第1項規定，應由檢察官向法院聲請，
    屬檢察官的職權，抗告人執前詞提起抗告，為有理由，爰請
    撤銷原裁定等語。
三、按觀察、勒戒後，檢察官或少年法院（地方法院少年法庭）
    依據勒戒處所之陳報，認受觀察、勒戒人無繼續施用毒品傾
    向者，應即釋放，並為不起訴之處分或不付審理之裁定；認
    受觀察、勒戒人有繼續施用毒品傾向者，檢察官應聲請法院
    裁定或由少年法院（地方法院少年法庭）裁定令入戒治處所
    強制戒治，其期間為6個月以上，至無繼續強制戒治之必要
    為止，但最長不得逾1年，毒品危害防制條例第20條第2項定
    有明文。
四、次按有無繼續施用毒品傾向之評估標準，並非完全以受勒戒
    人勒戒後之結果為準，勒戒前之各種情況，仍應作為評估之
    依據。依勒戒處所評分說明手冊規定，係以前科紀錄與行為
    表現、臨床評估、社會穩定度，三項合併計算分數，每一大
    項皆有靜態因子與動態因子。而關於有無繼續施用毒品傾向
    之評估標準，法務部業於110年3月26日以法矯字第11006001
    760號函修正頒布「有無繼續施用毒品傾向評估標準紀錄表
    」、「有無繼續施用毒品傾向評估標準評分說明手冊」，上
    開評分說明手冊載明判定之原則：「受觀察勒戒人入所後，
    經過2週時間的觀察、勒戒，由處所及醫療人員依據其各項
    紀錄、資料及觀察勒戒期間之行為表現，加以評分。在勒戒
    人入所4至6週後，可再做一次評估以做必要之評分修正。每
    一大項皆有靜態因子與動態因子。先以靜態因子分數評分，
    靜態因子分數總分在60分（含）以上為『有繼續施用毒品傾
    向』；60分以下，與動態因子分數相加，如果總分在60分（
    含）以上，為『有繼續施用毒品傾向』」；又評估標準紀錄表
    及說明手冊中「前科紀錄與行為表現」之第一題及第三題之
    計分方式修正如下（餘無修正）：㈠第一項「毒品犯罪相關
    司法紀錄」：計分方式修正為每筆（次）5分，總分上限為1
    0分；㈡第三項「其他犯罪相關紀錄」：計分方式修正為每筆
    （次）2分，總分上限為10分。是抗告人有無「繼續施用毒
    品傾向」，係依具體個案之臨床實務及相關事證等情綜合判
    定，有其相當之專業依據及標準，且涉及專門醫學，又衡酌
    強制戒治之目的，係為協助施用毒品者戒斷毒品之心癮及身
    癮所為之一種保安處分類型，而該評估標準係將與判斷有無
    繼續施用傾向之相關因素加以列舉及量化，適用於每一位受
    觀察、勒戒處分之人，具一致性、普遍性、客觀性，以利執
    法者判定受勒戒人有無繼續施用毒品傾向，倘其評估由形式
    上觀察，無擅斷或濫權等明顯不當情事，法院應予尊重。　
    　
五、經查：
　㈠抗告人因違反毒品危害防制條例案件，經臺灣新竹地方法院
    以110年度毒聲更一字第10號裁定，送觀察、勒戒後，法務
    部○○○○○○○○以其前開修正後之評估標準，就被告之前科紀錄
    與行為表現、臨床評估、社會穩定度等三大項因素進行評估
    ，本件抗告人經法務部○○○○○○○○附設勒戒處所評分結果，認
    ①前科紀錄與行為表現合計為37分（毒品犯罪相關司法紀錄
    「10筆」計10分、首次毒品犯罪年齡為「21–30歲」計5分、
    其他犯罪相關紀錄「有，12筆」計10分、入所時尿液毒品檢
    驗為「多種毒品反應」計10分，上開4項靜態因子合計為35
    分；所內行為表現「持續於所內抽菸」計2分，上開動態因
    子合計為2分）；②臨床評估部分合計為27分（多重毒品濫用
    為「有，海洛因、安非他命」計10分、合法物質濫用為「有
    ，菸」計2分、使用方式為「無注射使用」計0分、使用年數
    為「超過一年」計10分，上開靜態因子合計為22分，精神疾
    病共病〈含反社會人格〉經評定為「無」計0分、臨床綜合評
    估〈含病識感、動機、態度、就醫意願〉評定為「偏重」計5
    分，上開2項動態因子合計為5分）；③社會穩定度部分合計
    為5分（工作「全職工作(消防配管）」，計0分、家人藥物
    濫用「無」，計0分，上開2項靜態因子合計為0分；入所後
    家人是否訪視為「無」，計5分、出所後是否與家人同住為
    「是」，計0分，上開動態因子合計為5分）。以上①至③部分
    之總分上限合計為69分（靜態因子共計57分，動態因子共計
    12分），而綜合判斷為有繼續施用毒品傾向，此有法務部○○
    ○○○○○○110年11月26日苗所衛字第11000027660號函及所附之
    有無繼續施用毒品傾向證明書、有無繼續施用毒品傾向評估
    標準紀錄表等件在卷可稽（見臺灣新竹地方檢察署110年度
    毒偵緝字第38號偵查卷第83至85頁）。本件之評估標準具一
    致性、普遍性、客觀性，由形式上觀察，無擅斷或濫權等明
    顯不當之情事，自得資為判斷抗告人有無繼續施用毒品傾向
    之證明，而戒治所之心理醫師基於其醫學專業為判定，乃係
    臨床實務就個案之專業判斷，該勒戒處本於其客觀專業及具
    體事證判定抗告人為「有繼續施用毒品傾向」，洵屬有據，
    是原審依據上開資料，裁定抗告人應接受強制戒治，即無不
    合。　　
　㈡抗告意旨雖執前詞為辯，惟法務部○○○○○○○○附設勒戒處所人
    員評估抗告人有無「繼續施用毒品傾向」，係以法務部110
    年3月26日以法矯字第11006001760號函修正頒布之「有無繼
    續施用毒品傾向評估標準紀錄表」及「有無繼續施用毒品傾
    向評估標準評分說明手冊」為評估標準，且該評估項目均設
    有評估分數之上限，每一大項皆有靜態因子與動態因子，先
    以靜態因子分數評分，若靜態因子分數總分在60分（含）以
    上為『有繼續施用毒品傾向』；60分以下，再與動態因子分數
    相加，如果總分在60分（含）以上，為『有繼續施用毒品傾
    向』。準此，抗告人對其評估標準係適用修正前之評估標準
    及評估分數未達60分，有保安處分執行法第28條第1項規定
    之適用云云，顯係有所誤解，抗告人執此指摘原裁定不當，
    要無可採。
、綜上所述，本件聲請洵屬有據，原裁定依毒品危害防制條例
    第20條第2項，裁定被告令入戒治處所強制戒治，其期間為
    六個月以上，至無繼續強制戒治之必要為止，但最長不得逾
    一年，經核其認事用法，並無違誤。抗告人執前事由提起本
    件抗告，並無理由，應予駁回。
據上論斷，應依刑事訴訟法第412條，裁定如主文。
中　　華　　民　　國　　111 　年　　1 　　月　　27　　日
                  刑事第二庭    審判長法　官  遲中慧
                                      法　官  楊志雄
                                      法　官  邱筱涵
以上正本證明與原本無異。
不得再抗告。
                                      書記官  鄭巧青
中　　華　　民　　國　　111 　年　　1 　　月　　27　　日